最高法院民事判決　　　　　　　　　　　　　　　八十六年度台上字第三三○七號
　　上　訴　人　乙○○
　　訴訟代理人　尤中瑛律師
　　被 上訴 人　甲○○
右當事人間請求股份轉讓事件，上訴人對於中華民國八十六年三月三日台灣高等法院
台南分院第二審判決（八十五年度上字第二一八號），提起上訴，本院判決如左：
    主  文
原判決廢棄，發回台灣高等法院台南分院。
    理  由
本件上訴人主張：泓谷建設股份有限公司（下稱泓谷公司）於民國八十一年十月間設
立時之資本額為新台幣（下同）二千五百萬元，均由伊支付，其中以二百五十萬元所
認泓谷公司八三－ＮＸ－○○○○○七號股票所示二十五萬股之股份（下稱系爭股份
），伊為避免他人認為泓谷公司係家族公司，而信託為被上訴人名義，以被上訴人名
義辦理股東登記，茲以起訴狀繕本之送達為終止兩造信託關係之意思表示，信託關係
既已終止，被上訴人應依公司法之規定踐行轉讓股份之背書行為，伊自得請求被上訴
人轉讓系爭股份等情，求為命被上訴人將系爭股份轉讓予伊之判決。
被上訴人則以：上訴人在台北縣鶯歌鎮有建築工地，乃於八十一年間邀伊合組泓谷公
司，伊出資四百萬元，已先後依工程進度背書交付上訴人三紙共二百萬元之客票，並
匯款二百萬元完成出資，成為泓谷公司之股東，兩造並無信託關係可言等語，資為抗
辯。
原審維持第一審所為上訴人敗訴之判決，駁回其上訴，係以：上訴人主張泓谷公司設
立時，伊分別於八十一年十月六日及同月八日將二千萬元及五百萬元之款項、由其設
在台北縣板橋信用合作社之帳戶，轉帳至泓谷公司設在該合作社之帳戶，作為泓谷公
司設立登記時之資本之事實，固據其提出存摺為證。惟被上訴人曾於該公司設立之前
後交付上訴人四百萬元，公司設立登記時，認股人形式上對外固應繳足股款，然對內
部關係而言，設立登記前先行繳交股款，或設立登記後再行償付代墊者，比比皆是，
股款實際繳納時間不足以證明出資之有無。又泓谷公司之會計李麗香於原審證稱，泓
谷公司係為了鶯歌工地才成立的云云。換言之，無鶯歌工地即無泓谷公司，則泓谷公
司之股金應大部分來自該工地之投資款。上訴人主張商麗華投資鶯歌工地之四百萬元
，既係以被上訴人個人名義匯款或在上訴人所兌現之支票上背書，商麗華又無法就其
本身有交付上訴人四百萬元之事實或曾授權被上訴人代其交付之事實為確實之證明，
則上訴人所收取之四百萬元投資款，應係被上訴人取得系爭股份之代價。上訴人主張
被上訴人登記持有之系爭股份，兩造有信託關係存在，殊非可採。從而上訴人請求被
上訴人將系爭股份轉讓予伊，不應准許等詞，為其判斷之基礎。
查依卷附公司執照、股東名簿記載，泓谷公司為股份有限公司，其股東計有七人，於
八十一年十月十四日核准設立登記（見第一審卷八頁、三一頁、原審卷九八頁）。參
諸公司法第一百二十八條第一項、第一百三十一條、第四百十九條第一項規定，該公
司係以發起設立，於申請設立登記前已選任董事及監察人。又按發起人認足第一次應
發行之股份時，應即按股繳足股款並選任董事及監察人，同法第一百三十一條第一項
定有明文。泓谷公司於依上開規定選任董事及監察人時，其發起人應已按認股繳足股
款。則被上訴人究係何時如何將系爭股份之股款繳交泓谷公司﹖是否有由他人代墊繳
交情事﹖若是，該代墊繳款之情形如何﹖被上訴人與代墊者之法律關係如何﹖是否上
訴人依信託關係而代墊繳款﹖原審悉未調查說明，遽謂公司設立登記時，認股人形式
上對外固應繳足股款，然對內部關係而言，設立登記前先行繳交股款，或設立登記後
再行償付代墊者，比比皆是，股款實際繳納時間不足以證明出資之有無云云，殊嫌率
斷。次查上訴人一再主張，伊於八十一年五月間與訴外人陳義明等訂立合建契約在鶯
歌鎮興建房屋，此與地主合建之事業係由伊與訴外人合夥經營，該合夥僅將上開合建
契約中應由其興建房屋部分委託泓谷公司興建，而有關合建契約之一切權利義務並未
轉讓予泓谷公司，被上訴人所述四百萬元係投資合夥事業之款項云云，並提出合建契
約書為證（見原審卷九六頁正面、九九頁至一○六頁、一五三頁背面、一九五頁正、
背面）。又證人李麗香證稱，鶯歌工地與泓谷公司不同，該工地是合夥組織云云（原
審卷一一八頁背面、一一九頁正面）。且依卷附帳冊記載，繳交股金之合夥人，核與
上開股東名簿所載股東不同（見第一審卷八頁、原審卷一四二頁、一五六頁）。而被
上訴人陳稱，泓谷公司屬建設公司，依施工程度分批投注資金購買材料等即可，故該
公司資金可分期籌措，伊雖於該公司成立後匯款二百萬元，仍屬投資該公司之資金云
云（見原審卷三八頁正面、二○四頁正面）。則原審未詳查究明該合夥之合夥人出資
與泓谷公司股東之股款各繳交之情形如何﹖彼此有何關聯﹖被上訴人為何交付四百萬
元﹖泛謂泓谷公司之股金應大部分來自該工地之投資款，亦有可議。末查卷附股票記
載，系爭股票款為二百五十萬元（見第一審卷七頁）。又上訴人所收取之四百萬元投
資款，應係被上訴人取得系爭股份之代價，為原審認定之事實。則被上訴人何以溢繳
股款，泓谷公司有無受領該溢繳股款，此與判斷該款項是否係繳交泓谷公司之系爭股
份股款攸關，亦有進一步調查說明之必要。上訴論旨，指摘原判決不當，求予廢棄，
非無理由。
據上論結，本件上訴為有理由。依民事訴訟法第四百七十七條第一項、第四百七十八
條第一項，判決如主文。
中      華      民      國    八十六    年      十      月     三十     日
                              最高法院民事第二庭
                                  審判長法官  曾  桂  香
                                        法官  劉  延  村
                                        法官  徐  璧  湖
                                        法官  劉  福  聲
                                        法官  陳  國  禎
      右正本證明與原本無異
                                              書  記  官
中      華      民      國    八十六    年     十一     月     十三     日
